【裁判字號】    89,上更(一),564
【裁判日期】    900328
【裁判案由】    誣告
【裁判全文】
臺灣高等法院台南分院刑事判決          八十九年度上更 (一)字第五六四號  Ａ
      上  訴  人
      即  被  告  丁  ○  ○
      上  訴  人
      即  被  告
      之  配  偶  甲  ○  ○
      選任辯護人  張  仁  懷
右上訴人等因丙○○自訴被告誣告案件，不服臺灣台南地方法院八十七年度自字第一
七七號，中華民國八十七年六月二十三日第一審判決提起上訴，判決後由最高法院發
回更審，本院判決如左：
      主      文
原判決撤銷。
丁○○意圖他人受刑事處分，向該管公務員誣告，處有期徒刑壹月又拾伍日。
      事      實
一、丁○○罹有妄想症，為精神耗弱之人，曾於民國（下同）八十六年間因犯妨害名
    譽罪，為本院判處有期徒刑五月確定，於八十七年五月十三日易科罰金執行完畢
    （未成立累犯）。丁○○與丙○○素即熟稔，丙○○係丁○○之夫甲○○之姊夫
    ，且丙○○以前在臺南市崇愛醫院擔任牙科主任時，丁○○曾擔任牙科助理，丁○○明知丙○○持有合法牙醫師執照，竟意圖使丙○○受刑事處分，於八十七年
    二月十六日下午三時五十分許，向臺灣臺南地方法院檢察署誣指丙○○所持有之
    醫師執照是假的，根本不是醫師，卻在臺南市○○路○段四二五號開設「南台牙
    醫診所」（以下簡稱南台診所），而申告丙○○違反醫師法，嗣經承辦檢察官查
    明，於八十七年三月七日以八十七年度偵字第二三七六號對丙○○為不起訴處分
    確定。
二、案經被害人丙○○向臺灣臺南地方法院提起自訴。
      理      由
一、上訴人即被告之配偶甲○○對於上訴人即被告丁○○（下稱被告）有向臺灣臺南
    地方法院檢察署申告自訴人違反醫師法等情固坦承不諱，亦直承被告之誣告犯行
    係屬錯誤，惟辯稱：丁○○於民國六十八年生產後，在三軍總醫院檢查出來有精
    神異常，有三軍總醫院附設民眾診斷服務處之診斷證明書可證其患有妄想症，並
    持有重大傷病卡；且已與自訴人達成和解，取得自訴人諒解等語。
二、訊據被告丁○○固坦承其有向臺灣臺南地方法院檢察署申告自訴人違反醫師法等
    情，惟矢口否認有何誣告犯行，辯稱：伊在另案被訴誹謗案件警訊時，即聽警員
    告訴伊自訴人不是醫生，伊亦很早就知道自訴人並非醫生，因為自訴人之醫師執
    照是買來的，伊係盡義務檢舉不法，並非誣告云云。
三、經查：
（一）自訴人丙○○係私立中山醫學專科學校畢業，於五十六年間經考試院牙醫師考
      試及格，此有畢業證書及考試及格證書影本附卷可憑。而自訴人丙○○係被告
      配偶之姊夫，雙方有親戚關係，理應相當熟稔，關係密切，又據自訴人陳稱其
      於六十幾年時曾在臺南崇愛醫院擔任牙科主任，當時被告則擔任牙科助理等語
      ，此為被告所是認，被告既曾與自訴人共事且為親戚，衡情被告對於自訴人擁
      有合法之牙醫師資格，理應知之甚詳；被告所辯稱係聽警員告訴伊自訴人不是
      醫生，伊亦很早就知道自訴人並非醫生，因為自訴人之醫師執照是買來的云云
      ，均未據證實，難認合理。
（二）被告前因連續散布「密醫」等文字，向不特定人指摘足以毀損南台診所名譽之
      事，而經自訴人向警方報案，於八十六年十一月二十一日查獲，於該案警訊時
      ，自訴人曾提出牙醫師證書相片、醫療機構開業執照各一紙，以證明其非密醫
      ，（見妨害名譽案警訊卷第七頁、第八頁），被告亦供承其知道自訴人有拿出
      上開資料交予警察等語，且該案嗣經檢察官於八十六年十二月十七日，以八十
      六年度偵字第一四三九六號提起公訴，經原審判處有期徒刑五月，雖經被告上
      訴，本院仍認被告觸犯誹謗罪，而以八十七年度上易字第三九三號改判五月確
      定，則被告理應知悉自訴人係合法牙醫師，甚為灼然，竟仍執意於八十七年二
      月十六日下午三時五十分許，向臺灣臺南地方法院檢察署申告誣指自訴人違反
      醫師法，意圖使自訴人受刑事處分；而該違反醫師法案件亦經檢察官於八十七
      年三月七日以八十七年度偵字第二三七六號對於自訴人為不起訴處分確定在案
      ，有本院調閱之上開各該案判決及不起訴處分書附卷足稽，足見被告有誣告之
      犯意甚為明顯。
（三）查被告於前述誹謗案中直承自民國七十幾年，以自訴人一直不能成為勞保特約
      醫院，開始懷疑自訴人不具醫師資格等語，且於該案原審法官訊問：「為何要
      告自訴人？」時，陳稱：「因他欠我家錢，又告我毀謗，害我繳了十幾萬元。
      」「（問：何以涉及毀謗還去告他？）因我毀謗他時，刑六分局的警員都說他
      不是醫師。」「（你被抓時，自訴人有無拿醫師執照去警局？）有。」「（既
      然被告有提出醫師執照何以還去告他？）他告我，我也要告他。」（見原審卷
      第十八頁背面、第十九頁）。雖被告言語流暢，字句清晰，惟其所回答者，究
      有矛盾、顛三倒四，非為一般正常之人所應有之理性行為。證人乙○○亦於本
      院證稱：「由於我自己岳母也是精神病，我也能想像得到那種病的情形，有人
      告訴我被告在六分局時，我即到六分局時看到被告精神有點怪怪的，不是正常
      人的表現，我與自訴人也是朋友，我才說要被告寫悔過書（指被告第一次誹謗
      時），他就沒有送地檢署，我送他回台北，我有通知他先生告訴他，被告有點
      怪怪的，我要他先生一定要送他去醫院看精神科。」「（之後是否有去瞭解？
      ）後來他說他太太不願去，我勸他一定要送去看看，後來還是送他去，醫生說
      他是有幻想的情形，且我有問他與他姐夫（指與自訴人）之情形，他說已經和
      解了。」等情，並有被告經三軍總醫院附設民眾診療服務處診斷所提出之證明
      書暨該院被告之病歷表（病史：個性外向，人際關係差，平時也少與家人互動
      ，疑心病重，成績中等，十九歲從高商畢業後，就在先生姐夫家擔任牙科助理
      ，二十四歲結婚，常疑心先生不理她，而和先生大吵大鬧，但家事均照料得很
      好，自三十歲生完第二個小孩後，約一─二個月，開始覺得有挫折感，覺得世
      界不完美，精神狀況差，曾胡言亂語，到該院就診，．．．。自述從十幾年，
      前就疑心其姐夫即自訴人是密醫，而且故意使她的婆婆及先生打她，二至三年
      前，先生因股票虧損八百萬，疑心其姐夫與弟弟串通起來騙她們的錢，常常打
      電話騷擾其姐夫，並至其診所抗議、丟雞蛋、到法院控告其姐夫是密醫．．．
      。）及會談治療、護理照顧記錄、職能評估等可據。按刑法上之心神喪失與精
      神耗弱，應依行為時精神障礙程度之強弱而定，如行為時之精神，對於外界事
      務全然缺乏知覺理會及判斷作用，而無自由決定意思之能力者，為心神喪失，
      如此項能力並非完全喪失，僅較普通人之平均程度顯然減退者，則為精神耗弱
      。（最高法院二十六年度渝上字第二三七號判例可資參照）則本件被告既仍能
      至檢察署申告丙○○並無醫師執照，違反醫師法，足認其尚未達於全然缺乏知
      覺理會及判斷作用，而無自由決定意思能力之心神喪失之程度，其僅係僅較普
      通人之平均程度顯然減退，而為精神耗弱之人，洵可認定。
    綜上所述，足見被告所辯，否認誣告犯行，顯係事後圖卸責之詞，諉不足採，本
    件事證已臻明確，被告犯行洵堪認定。
四、查被告丁○○，明知自訴人丙○○係合法之醫師，竟意圖使自訴人受刑事處分，
    卻向臺灣臺南地方法院檢察署誣指自訴人所持有之醫師執照是假的，而申告自訴
    人違反醫師法，核其所為，係犯刑法第一百六十九條第一項之誣告罪。
五、原審以被告罪證明確，因予適用刑法第一百六十九條第一項之規定，量處有期徒
    刑三月固非無見，惟查被告既患有妄想症，而為精神耗弱之人，應依刑法第十九
    條第二項之規定，減輕其刑。原判決未予減刑，即有未合。被告丁○○猶執前詞
    ，否認犯罪而指摘原判決不當，雖不足採，惟原判決既有可議，自應由本院將原
    判決撤銷改判。爰併審酌被告犯罪之動機、目的、手段、所生危害（已取得自訴
    人之諒解），及其犯罪後之態度等一切情狀，量處如主文所示之刑。
六、自訴人丙○○經合法傳喚，無正當理由不到庭，不待其陳述逕行判決。
據上論斷，應依刑事訴訟法第三百六十九條第一項前段、第三百六十四條、第三百三
十一條第一項、第二百九十九條第一項前段、刑法第一百六十九條第一項、第十九條
第二項，判決如主文。
中    華    民    國      九十      年      三      月二十八      日
                                  臺灣高等法院臺南分院刑事第三庭
                                      審判長法官  黃    崑    宗
                                            法官  楊    省    三
                                            法官  莊    俊    華
右正本證明與原本無異。
如不服本判決，應於判決送達後十日內向本院提出上訴狀，其未敘述理由者並應於提
出上訴狀後十日內向本院補提理由書（應附繕本)。
                                      法院書記官  易    慧    玲
中    華    民    國      九十      年      三      月        三十      日
附錄本判決論罪科刑法條：
刑法第一百六十九條第一項：意圖他人受刑事或懲戒處分，向該管公務員誣告者，處
                          七年以下有期徒刑。


司法院資訊處製作；財團法人民間司法改革基金會備份。
